ACORDAO-COMPLETO-2513722

ACÓRDÃO 2964/2021 ATA 48/2021 - PLENÁRIO

VISTOS, relatados e discutidos estes autos de tomada de contas especial instaurada pela Superintendência Estadual da Funasa no Estado do Piauí, em razão de não comprovação da regular aplicação dos recursos repassados pela União realizadas por meio do Termo de compromisso TC/PAC 642/2008, firmado entre a Fundação Nacional de Saúde e o Governo do Estado do Piauí, e que tinha por objeto o instrumento descrito como "Sistema de Abastecimento de Água no Município de Santa Rosa do Piauí/PI, no Programa de Aceleração do Crescimento, PAC 2008", 
ACORDAM os Ministros do Tribunal de Contas da União, reunidos em Sessão do Plenário, com fundamento no art. 212 do Regimento Interno do TCU, e diante das razões expostas pelo Relator, em:
9.1 arquivar o processo, sem julgamento de mérito, com fulcro no art. 212 do Regimento Interno do TCU c/c o art. 7º, II, da IN TCU 71/2012, ante da ausência de pressupostos de constituição e de desenvolvimento válido e regular do processo; e
9.2 dar ciência desta deliberação à Fundação Nacional de Saúde, ao Município de Santa Rosa do Piauí/PI, ao Governo do Estado do Piauí, ao Instituto de Desenvolvimento do Piauí - IDEPI e ao Tribunal de Contas do Estado do Piauí, informando que o teor integral das peças que o integram poderá ser obtido no endereço eletrônico www.tcu.gov.br/acordaos e que o acesso às demais peças do processo pode ser obtido no endereço eletrônico deste Tribunal, opção "vista eletrônica".

Tomada de contas especial instaurada em razão da não comprovação da regular aplicação dos recursos repassados mediante termo de compromisso que tinha por objeto o sistema de abastecimento de água Município de Santa Rosa do Piauí/PI.

Superintendência Estadual da Funasa No Estado do Piauí.

3. Interessados/Responsáveis:
3.1. Responsável: José Wellington Barroso de Araújo Dias.

13.1. Ministros presentes: Bruno Dantas (na Presidência), Walton Alencar Rodrigues, Benjamin Zymler, Augusto Nardes, Aroldo Cedraz, Raimundo Carreiro (Relator), Vital do Rêgo e Jorge Oliveira.
13.2. Ministros-Substitutos presentes: Augusto Sherman Cavalcanti, Marcos Bemquerer Costa e Weder de Oliveira.

RAIMUNDO CARREIRO

Trata-se de tomada de contas especial instaurada pela Superintendência Estadual da Funasa no Estado do Piauí, em razão de não comprovação da regular aplicação dos recursos repassados pela União realizadas por meio do Termo de compromisso TC/PAC 642/2008, registro Siafi 649609, (peça 6) firmado entre a Fundação Nacional de Saúde e o Governo do Estado do Piauí, e que tinha por objeto o instrumento descrito como "Sistema de Abastecimento de Água no Município de Santa Rosa do Piauí/PI, no Programa de Aceleração do Crescimento, PAC 2008." 
2.	Transcrevo a seguir, com ajustes de forma, a instrução lavrada pela Secretaria de Controle Externo de Tomada de Contas Especial/SecexTCE (peça 90) , cuja proposta de encaminhamento foi endossada pelo corpo diretivo da unidade (peças 91 e 92) . Na sequência, reproduzo o parecer divergente ofertado pelo MPTCU, de lavra do Procurador Sérgio Ricardo Costa Caribé (peça 93) .
"INTRODUÇÃO
Cuidam os autos de tomada de contas especial instaurada pela Superintendência Estadual da Funasa no Estado do Piauí, em desfavor de José Wellington Barroso de Araújo Dias (CPF: XXX.556.633-XX) , governador do estado nas gestões 2003-2010 e 2014-2022, em razão de não comprovação da regular aplicação dos recursos repassados pela União realizadas por meio do Termo de compromisso TC/PAC 642/2008, registro Siafi 649609, (peça 6) firmado entre a Fundação Nacional de Saúde e o Governo do Estado do Piauí, e que tinha por objeto o instrumento descrito como "Sistema de Abastecimento de Água no Município de Santa Rosa do Piauí/PI, no Programa de Aceleração do Crescimento, PAC 2008."
HISTÓRICO
Em 19/2/2018, com fundamento na IN/TCU 71/2012, alterada pela IN/TCU 76/2016 e DN/TCU 155/2016, o dirigente da Superintendência Estadual da Funasa no Estado do Piauí autorizou a instauração da tomada de contas especial (peça 1) . O processo foi registrado no sistema e-TCE com o número 960/2020.
O Termo de compromisso TC/PAC 642/2008 foi firmado no valor de R$ 444.600,20, sendo R$ 400.000,00 à conta da concedente e R$ 44.600,20 referentes à contrapartida do convenente. Teve vigência de 31/12/2008 a 6/1/2015, com prazo para apresentação da prestação de contas em 7/3/2015. Os repasses efetivos da União totalizaram R$ 400.000,00, conforme abaixo indicado:
	Ordem Bancária (peças 12 e 17) 
	Data da OB
	Valor

	2011OB807241
	21/10/2011
	160.000,00

	2011OB807243
	21/10/2011
	40.000,00

	2014OB801860
	6/5/2014
	200.000,00

	TOTAL
	400.000,00

As obras abrangiam a construção de Sistemas de Abastecimento de Água no Município de Santa Rosa do Piauí/PI, nas localidades de Bom Jardim, Rio Verde, Pereiros, Mangabeira, Jardim, Jaboti, Gentil e Cabeceiras, todos compostos de captação, reservação, adução e distribuição por chafariz simples, conforme Plano de Trabalho (peça 2) .
A Funasa realizou duas visitas técnicas às obras (peças 21 e 41) , tendo apontado no último Relatório de Visita Técnica - RVT (peça 41) , de 21/2/2014, que as obras estavam 100% concluídas, com alcance de etapa útil e com pendência.
A pendência apontada no RVT dizia respeito à ausência das licenças ambientais e outorgas dos poços perfurados, o que foi posteriormente sanado, conforme registrado nos Pareceres Técnicos 6 e 24/2020 (peças 67 e 68) , tendo esses mesmos expedientes informado que não haviam sido apresentados os documentos probatórios de propriedade dos terrenos onde foram executadas as obras objeto do ajuste.
Notificado o responsável acerca da ausência documental (peças 33 e 34) , não houve resposta. Dessa forma, por meio do Parecer Financeiro 8/2020 (peça 68) , propôs-se reprovar a prestação de contas (peças 21 a 29) , responsabilizando-se José Wellington Barroso de Araújo Dias, atual governador do Piauí, pelo valor total repassado pela Funasa.
	Assim, a Funasa instaurou a presente Tomada de Contas Especial, fundamentando-a na constatação da seguinte irregularidade, conforme consignado na matriz de responsabilização elaborada pelo tomador de contas (peça 79) : 
Execução de obras relativas à execução do objeto do termo de compromisso descrito como "SISTEMA DE ABASTECIMENTO DE ÁGUA MUNICIPIO DE SANTA ROSA DO PIAUI/PINO PROGRAMA DE ACELERACAO DO CRESCIMENTO, PAC/2008." em terrenos sem comprovação da titularidade pelo Governo do Estado do Piauí.
O responsável arrolado na fase interna foi devidamente comunicado (peças 70-71) , diante da ausência de justificativas suficientes para elidir a irregularidade e da não devolução dos recursos, instaurou-se a tomada de contas especial.
	No relatório (peça 80) , o tomador de contas concluiu que o prejuízo importaria no valor original de R$ 347.295,83, imputando-se a responsabilidade a José Wellington Barroso de Araújo Dias, Governador do Estado do Piauí, no período de 1/1/2007 a 31/12/2010, 1/1/2015 a 31/12/2018 e 1/1/2019 a 31/12/2022, na condição de proponente.
		Em 17/9/2020, a Controladoria-Geral da União emitiu o relatório de auditoria (peça 84) , em concordância com o relatório do tomador de contas. O certificado de auditoria e o parecer do dirigente do órgão de controle interno concluíram pela irregularidade das presentes contas (peças 85 e 86) .
	Em 14/10/2020, o ministro responsável pela área atestou haver tomado conhecimento das conclusões contidas no relatório e certificado de auditoria, bem como do parecer conclusivo do dirigente do órgão de controle interno, manifestando-se pela irregularidade das contas, e determinou o encaminhamento do processo ao Tribunal de Contas da União (peça 87) .
ANÁLISE DOS PRESSUPOSTOS DE PROCEDIBILIDADE DA IN/TCU 71/2012
Avaliação de Viabilidade do Exercício do Contraditório e Ampla Defesa
0. 	Verifica-se que não houve o transcurso de mais de dez anos desde o fato gerador sem que tenha havido a notificação do responsável pela autoridade administrativa federal competente (art. 6º, inciso II, c/c art. 19 da IN/TCU 71/2012, modificada pela IN/TCU 76/2016) , uma vez que o fato gerador da irregularidade sancionada ocorreu em 28/5/2014, e o responsável foi notificado sobre a irregularidade pela autoridade administrativa competente por meio do ofício acostado à peça 70, recebido em 14/2/2020, conforme AR (peça 71) .
Valor de Constituição da TCE 	
	Verifica-se, ainda, que o valor atualizado do débito apurado (sem juros) em 1/1/2017 é de R$ 445.226,07, portanto superior ao limite mínimo de R$ 100.000,00, na forma estabelecida conforme os arts. 6º, inciso I, e 19 da IN/TCU 71/2012, modificada pela IN/TCU 76/2016. 
OUTROS PROCESSOS/DÉBITOS NOS SISTEMAS DO TCU COM OS MESMOS RESPONSÁVEIS
	Informa-se que foi encontrado processo no Tribunal com o mesmo responsável:
	Responsável
	Processos

	José Wellington Barroso de Araújo Dias
	Processo 004.809/2004-0 [RL, encerrado, "OBRAS VINCULADAS AO PT 26.783.0222.3444.0022 (EXPANSÃO DO SISTEMA DE TRENS URBANOS DE TERESINA - METRÔ) "]
Processo 008.658/2007-7 [RL, encerrado, "IMPLANTAÇÃO DO SISTEMA ADUTOR DO SUDESTE PIAUIENSE"]
Processo 017.219/2006-8 [RA, encerrado, "CONVÊNIO PARA A AQUISIÇÃO DE UMS"]
Processo 010.096/2008-0 [RL, encerrado, "IMPLANTAÇÃO DO SISTEMA ADUTOR DO SUDESTE PIAUIENSE"]
Processo 031.176/2008-5 [REPR, encerrado, "CÓPIA DO PARECER FINANCEIRO Nº 411/2008/CAPC/CGCONV/DGI/SECEX/MI, NOTICIANDO O DESCUMPRIMENTO DA DETERMINAÇÃO CONTIDA NO Acórdão 269/2005-TCU-Plenário (CONVÊNIO Nº 36/2001-MI) "]
Processo 036.840/2017-3 [PC, encerrado, "Prestação de Contas Ordinária de Fundo Constitucional de Financiamento do Nordeste relativa ao Exercício Financeiro de 2015"]
Processo 019.960/2020-4 [TCE, aberto, "TCE instaurada pelo (a) Superintendência Estadual da Funasa no Estado do Piauí em razão de Não comprovação da regular aplicação dos recursos repassados pela União, Termo de compromisso TC/PAC 0324/09, firmado com o/a FUNDACAO NACIONAL DE SAUDE, Siafi/Siconv 658225, função SAUDE, que teve como objeto SISTEMAS DE ABASTECIMENTO DE ÁGUA PARA ATENDER O MUNCIPIO DE JUAZEIRODO PIAUI/PI, NO PROGRAMA DE ACELERACAO DO CRESCIMENTO-PAC/2009. (nº da TCE no sistema: 652/2019) "]
Processo 019.073/2020-8 [TCE, encerrado, "TCE instaurada pelo (a) Superintendência Estadual da Funasa no Estado do Piauí em razão de Não comprovação da regular aplicação dos recursos repassados pela União, Termo de compromisso TC/PAC 0641/08, firmado com o/a FUNDACAO NACIONAL DE SAUDE, Siafi/Siconv 649689, função SAUDE, que teve como objeto SISTEMA DE ABASTECIMENTO DE ÁGUA PARA ATENDER O MUNICIPIO DE QUEIMADA NOVA/PI, NO PROGRAMA DE ACELERACAO DO CRESCIMENTO-PAC/2008. (nº da TCE no sistema: 1039/2019) "]
Processo 039.811/2018-2 [TCE, aberto, "Tomada de Contas Especial, referente ao Processo n° 54380001076/2004-96, relativo a convênio firmado por esta SR (24) /INCRA/Pl com o Governo do Estado do Piauí/Secretarial de Planejamento (Convénio CRT/Pl/23000/2004, SlAFl n° 502759) "]
Processo 043.345/2018-2 [TCE, aberto, "Tomada de Contas Especial instaurada pela Caixa Econômica Federal - Caixa - em razão da não execução parcial do objeto de transferência do Contrato de Repasse n° 0224287-88/2007, celebrado entre o Ministério das Cidades e o Estado do Piauí, com o interveniente executor Aguas e Esgotos do Piauí S/A - Agespisa, tendo por objeto "a transferência de recursos financeiros da União para a execução de ampliação e melhoria do sistema de esgotamento sanitário, no Município de TERESINA/PI¿ com vigência estipulada para o período de 5/11/2007 a 30/9/2016"]
Processo 004.664/2021-3 [TCE, aberto, "TCE instaurada pelo (a) Superintendência Estadual da Funasa no Estado do Piauí em razão de Não comprovação da regular aplicação dos recursos repassados pela União, Termo de compromisso TC/PAC 0646/08, firmado com o/a FUNDACAO NACIONAL DE SAUDE, Siafi/Siconv 644413, função SAUDE, que teve como objeto SISTEMA DE ABASTECIMENTO DE ÁGUA PARA ATENDER O MUNICIPIO DE LAGOA DE SAO FRANCISCO/PI, NO PROGRAMA DE ACELERACAO DO CRESCIMENTO-PAC-2008. (nº da TCE no sistema: 2354/2020) "]
Processo 046.774/2020-3 [TCE, aberto, "TCE instaurada pelo (a) Caixa Econômica Federal (mandatária no (a) MINISTERIO DA AGRICULTURA, PECUÁRIA E ABASTECIMENTO - GABINETE DO MINISTRO) em razão de Não comprovação da regular aplicação dos recursos repassados pela União, Contrato de repasse 0373847-01, firmado com o/a MINISTÉRIO DA AGRICULTURA, PECUARIA E ABASTECIMENTO, Siafi/Siconv 767500, função AGRICULTURA, que teve como objeto REFORMA E AMPLIAÇÃO DO PARQUE DO MERCADO PÚBLICO DO MUNICÍPIO DE ESPERANTINA - PI. (nº da TCE no sistema: 1638/2020) "]

	Informa-se que foi encontrado débito imputável aos responsáveis em outras TCEs registradas no sistema e-TCE:
	Responsável
	TCES

	José Wellington Barroso de Araújo Dias
	2724/2020 (R$ 5.771.608,77) - Aguardando ajustes do instaurador
176/2019 (R$ 652.118,97) - Aguardando ajustes do instaurador

	A tomada de contas especial está, assim, devidamente constituída e em condição de ser instruída.
EXAME TÉCNICO			 
Da análise dos documentos presentes nos autos, verifica-se que José Wellington Barroso de Araújo Dias foi signatário do TC/PAC 642/2008 (peça 6) , tendo a execução física e financeira do ajuste ficado a cargo do Instituto de Desenvolvimento do Piauí - IDEPI, tendo este apresentado a prestação de contas (peças 21 a 29) , embora não tenha figurado como interveniente executor no Termo de Compromisso.
Nesse sentido, em primeira análise verifica-se que a atuação do Sr. José Wellington Barroso de Araújo Dias esteve restrita à celebração do ajuste, não havendo nos autos documentos que indiquem ter tomado parte de qualquer ato de sua gestão.
Como governador do Estado do Piauí, o responsável atuou tão somente como agente político, não sendo registrada pela Funasa a prática de ato comissivo ou omissivo de sua parte, que resultasse no cometimento da irregularidade. Nesse caso, conforme jurisprudência pacificada do Tribunal a seguir citada, sua responsabilidade deve ser afastada:
Acórdão 8092/2021-TCU-Segunda Câmara | Relator: RAIMUNDO CARREIRO
Não cabe imputação de responsabilidade a agentes políticos quando não há a prática de atos administrativos de gestão, exceto se as irregularidades tiverem um caráter de tal amplitude e relevância que, no mínimo, fique caracterizada grave omissão no desempenho de suas atribuições de supervisão hierárquica.
Acórdão 2922/2013-TCU-Plenário | Relator: JOSÉ JORGE
A imputação de responsabilidade a agente político é possível, razoável e necessária nos casos em que tenha contribuído de alguma forma para as irregularidades, em que delas tinha conhecimento, ou, ainda, em que houve alguma omissão grave de sua parte. 
Acórdão 2178/2007-TCU-Plenário | Relator: AUGUSTO NARDES
O agente político signatário de contrato de repasse não pode ser responsabilizado em razão de irregularidades relativas a atos de gestão meramente administrativos, a não ser que tenha contribuído, por ação ou omissão, para a sua ocorrência. Para que a responsabilidade possa ser imputada, há que se demonstrar que o agente contribuiu de alguma forma para as irregularidades, ou que tinha conhecimento dessas irregularidades, ou que houve alguma omissão grave de sua parte.
Acórdão 1511/2010-TCU-Plenário | Relator: AROLDO CEDRAZ
É incabível responsabilizar agente público por atos de natureza política, razão por que afasta-se a responsabilidade de governador de estado, cuja atuação cingiu-se à assinatura de termos de convênio e de outros instrumentos de repasse.
Não havendo questionamentos quanto a culpa grosseira, má-fé ou abuso de poder, a responsabilização do governador mostra-se desproporcional e contrária à jurisprudência do Tribunal. Não é razoável exigir que, ante a função de comando geral que exerce, o agente político tenha que conferir minuciosamente cada convênio por ele assinado, ou mesmo cumprir demandas de ordem administrativa em prestações de contas, uma vez que dispõe de toda uma estrutura técnica e administrativa para desempenhar esse papel. Dessa forma, sua responsabilidade deve ser afastada.
De acordo com os apontamentos da Funasa, as obras foram integralmente executadas e com alcance de etapa útil, não remanescendo quaisquer pendências construtivas. Apontou-se somente a ausência dos documentos comprobatórios da propriedade pelo município dos terrenos onde foram edificadas as obras dos sistemas de abastecimento de água, sendo esta a causa da instauração da presente tomada de contas especial. Não há nos autos a indicação de qualquer indício de desvio ou locupletamento de recursos públicos na execução financeira do ajuste.
Conforme documento de peça 79, o Sr. José Wellington Barroso de Araújo Dias declarou que o município seria o detentor da posse dos imóveis onde se dariam as obras, informação essa subsidiada por Laudo Técnico de Vistoria realizado por equipe técnica do IDEPI nas localidades previstas no Plano de Trabalho, conforme consta da declaração. Referido laudo não se encontra nos autos.
Nessas circunstâncias, em que se afasta a responsabilidade do signatário do ajuste, cabe examinar eventual responsabilidade pela ausência documental do dirigente máximo do IDEPI ou de agentes do Município de Santa Rosa do Piauí/PI.
Apesar de o Sr. José Wellington Barroso de Araújo Dias declarar que a documentação comprobatória seria apresentada até o final da vigência do ajuste, o que presumimos foi feito para permitir a aprovação do Termo de Compromisso, entendemos que essa providência estaria a cargo do município beneficiado.
Estando as áreas sob titularidade municipal, caberia a este encaminhar a documentação comprobatória ao IDEPI, a fim de compor a prestação de contas final. No caso de a titularidade ainda não estar documentada durante a vigência do ajuste, caberia exclusivamente ao município adotar as medidas necessárias à regularização de seu domínio, já que essas áreas pertenceriam ao ente municipal.
Ocorre que o município figura no presente caso apenas como beneficiário das obras executadas pelo governo estadual, não sendo parte do Termo de Compromisso e, portanto, sem obrigações relacionadas à prestação de contas do convênio. Nessa situação, não cabe sua responsabilização ou de qualquer de seus agentes pela ausência da documentação.
Quanto ao IDEPI, assim como o município, não figurou como parte do TC/PAC 642/2008, não tendo assumido compromisso perante a Funasa de apresentar a documentação relativa às áreas objeto das obras. Na verdade, figurou apenas como entidade executora das obras a cargo do Estado do Piauí, devendo-se ressaltar não haver nos autos a indicação de atos legais ou de delegação dessa competência à autarquia. 
Importante consignar ainda que a vigência do ajuste perpassou a gestão de três governadores distintos, havendo assinatura de termos aditivos por Wilson Nunes Martins (peças 11, 14 e 15) e Antônio José de Moraes S. Filho (peça 18) , ambos governadores.
Diante da documentação acostada aos autos e da inviabilidade de responsabilizar o signatário do ajuste, por atuar apenas como agente político, não é possível identificar o agente responsável pela ausência da documentação comprobatória das áreas onde foram construídos os sistemas de abastecimento de água.
Apesar de não se ter comprovada nos autos a titularidade das áreas pelo Município de Santa Rosa do Piauí/PI, presume-se, pelo teor da declaração de peça 77, que sejam de fato de domínio municipal. Por outro lado, as obras foram concluídas há mais de sete anos, não havendo notícia nos autos de possível turbação ou esbulho possessório dessas áreas e que estejam impedindo o usufruto contínuo pela população. 
Importante registrar que os sistemas de abastecimento de água construído foram incorporados ao patrimônio do Município de Santa Rosa do Piauí/PI após sua conclusão e extinção do ajuste. Portanto, eventuais problemas relacionados à titularidade das áreas e que possam impedir a utilização dos sistemas construídos estão sob a alçada de controles locais, em especial do Tribunal de Contas do Estado do Piauí, a quem compete atualmente a missão de avaliar o bom ou mau uso do objeto construído com recursos federais. Esse momento de mudança de jurisdição acontece quando o objeto é incorporado ao patrimônio público do ente federado, o que já ocorreu.
Isto posto, reputamos inviável identificar o possível responsável pela ausência documental que fundamentou a instauração desta tomada de contas especial. Por outro lado, tratando-se de convênio celebrado em 2008, com obras concluídas há sete anos e sem registro de desvios, locupletamento ou de interrupção do usufruto dos sistemas de abastecimento de água, entendemos não ser razoável empreender esforços com diligências e outras medidas, dado o decurso de prazo, a fim de identificar possíveis responsáveis, razão pela qual propomos o arquivamento do processo.
CONCLUSÃO
Analisados os documentos constantes dos autos, resta evidente que o Sr. José Wellington Barroso de Araújo Dias, governador do Piauí, não deve figurar como responsável nos autos, já que atuou somente como agente político, sem tomar parte da execução do TC/PAC 642/2008.
Tendo o Governo do Piauí como convenente, a execução do objeto do TC/PAC 642/2008 ficou a cargo do IDEPI, cujas obras, 100% concluídas, beneficiaram a população de Santa Rosa do Piauí/PI.
Entendemos caracterizada a existência de situação sui generis na celebração do TC/PAC 642/2008, tendo o Governo do Estado do Piauí assumido obrigação de apresentação de documentação na prestação de contas final, relativa à comprovação da titularidade, pelo município, das áreas objeto das obras, sem que houvesse instrumento que obrigasse o ente municipal a desincumbir-se dessa tarefa, em apoio ao governo estadual. De igual forma, entendemos também não haver nos autos instrumentos jurídicos que permitam redirecionar essa responsabilidade a dirigentes do IDEPI.
Dessa forma, opinamos pelo arquivamento dos autos, sem julgamento de mérito, com fulcro no art. 212 do Regimento Interno do TCU c/c o art. 5º, I, da IN TCU 71/2012, ante da ausência de pressupostos de constituição e de desenvolvimento válido e regular do processo, em especial pela demonstração de ausência de dano ao erário.
Não obstante, considerando que as obras foram incorporadas ao patrimônio público do Município de Santa Rosa do Piauí/PI, entendemos conveniente encaminhar cópia do acórdão que vier a ser adotado ao Tribunal de Contas da Estado do Piauí, para conhecimento dos fatos aqui tratados e adoção das medidas que julgar convenientes.
PROPOSTA DE ENCAMINHAMENTO
Diante do exposto, submetem-se os autos à consideração superior, propondo ao Tribunal:
a)		arquivar o processo, sem julgamento do mérito, com fulcro no art. 212 do Regimento Interno do TCU c/c o art. 7º, II, da IN TCU 71/2012, ante da ausência de pressupostos de constituição e de desenvolvimento válido e regular do processo; e
b)	enviar cópia do Acórdão que vier a ser proferido à Fundação Nacional de Saúde, ao Município de Santa Rosa do Piauí/PI, ao Governo do Estado do Piauí, ao Instituto de Desenvolvimento do Piauí - IDEPI e ao Tribunal de Contas do Estado do Piauí, para ciência, informando-os que a deliberação, acompanhada do Relatório e Voto que a fundamentarem, estará disponível para consulta no endereço www.tcu.gov.br/acordaos."
*** Parecer do MPTCU ***
"Trata-se de tomada de contas especial instaurada pela Superintendência da Fundação Nacional de Saúde no Estado do Piauí (Suest-PI/Funasa) , em desfavor do Sr. José Wellington Barroso de Araújo Dias, atual governador do Estado do Piauí, tendo em vista os problemas identificados na análise da prestação de contas relativa aos recursos transferidos por meio do Termo de Compromisso TC/PAC 642/2008 (Siafi 649609) , firmado com a Funasa, para construção de sistemas de abastecimento de água no Município de Santa Rosa do Piauí/PI.
O tomador de contas concluiu pela existência de débito no valor histórico de R$ 373.777,03, sob a responsabilidade do Sr. José Wellington Barroso de Araújo Dias (peça 80, p. 2) , tendo a matriz de responsabilização consignado como motivo para exigência da devolução do valor a execução dos sistemas de abastecimento de água em terrenos sem comprovação da titularidade pelo Governo do Estado do Piauí (peça 79) .
No âmbito deste Tribunal, a SecexTCE elaborou a instrução na peça 90, por meio da qual propõe, em pareceres uniformes, o arquivamento do feito por falta de pressupostos de desenvolvimento válido e regular. No entender da unidade técnica, o Sr. José Wellington Barroso de Araújo Dias atuou na qualidade de agente político, ficando a execução do ajuste a cargo do Instituto de Desenvolvimento do Piauí (IDEPI) , a quem coube, inclusive, a emissão de pareceres decorrentes das visitas realizadas às obras (peças 21 e 41) , bem assim a elaboração da prestação de contas do termo de compromisso (peças 21 a 28) .
De minha parte, entendo ser necessária a adoção de medida preliminar ao julgamento destes autos, conforme adiante exposto.
Considerando a conclusão do órgão repassador no sentido de que 100% dos serviços foram executados (peça 41) , assim como a afirmação de que o objetivo pactuado foi cumprido, é possível inferir que houve benefício à população a quem se destinavam os sistemas de abastecimento de água.
A pendência relativa à documentação comprobatória da posse dos imóveis situados nas localidades previstas no plano de trabalho aprovado não é suficiente, por si só, para justificar a exigência de devolução de valores por parte do signatário da avença. A adoção da medida dependeria da demonstração de que, após a conclusão das obras, houve interrupção no fornecimento de água como decorrência de discussões sobre a titularidade dos terrenos.
Nos termos da declaração na peça 77, assinada pelo Sr. José Wellington Barroso de Araújo Dias, o Município de Santa Rosa do Piauí/PI era o detentor da posse dos imóveis. Assim, a despeito do compromisso por ele firmado de apresentar a documentação comprobatória posteriormente, entendo que a exigência de devolução de valores estaria atrelada à realização de diligências com vistas a obter elementos que desconstituíssem os termos do referido documento, a fim de possibilitar o estabelecimento de nexo de causalidade entre conduta a ele atribuída e o dano observado, caso se concluísse que a população foi de fato prejudicada.
Nesse sentido, a meu ver, para fins de prosseguimento do feito, afigura-se necessário diligenciar ao ente federado, a fim de confirmar a ocorrência de dano oriundo de óbices à utilização dos sistemas de abastecimento de água. Caso se confirme o usufruto por parte dos beneficiários, a inexistência da documentação relativa à posse efetiva dos imóveis poderia ensejar a expedição de determinação para fins de regularização, no intuito de evitar problemas futuros.
Diante do exposto, este membro do Ministério Público de Contas propõe o retorno dos autos à SecexTCE para diligenciar ao Município de Santa Rosa do Piauí/PI, a fim de obter esclarecimentos que permitam formar juízo acerca da ocorrência de dano aos cofres da Funasa. Se rejeitada a preliminar suscitada, manifesto-me de acordo com o encaminhamento sugerido pela SecexTCE."
3.	É o Relatório.

não há

Procurador Sergio Ricardo Costa Caribé.

TOMADA DE CONTAS ESPECIAL. FUNASA. MUNICÍPIO DE SANTA ROSA DO PIAUÍ/PI. AUSÊNCIA DE PRESSUPOSTOS DE CONSTITUIÇÃO E DESENVOLVIMENTO VÁLIDO DA TCE. ARQUIVAMENTO.

TOMADA DE CONTAS ESPECIAL (TCE)

Secretaria de Controle Externo de Tomada de Contas Especial (SecexTCE).

Relato o presente recurso em razão de sorteio realizado nos termos do art. 18 da Resolução TCU 175/2005 (peça 88) .
2.	Este processo trata de tomada de contas especial (TCE) instaurada pela Superintendência Estadual da Funasa no Estado do Piauí, em razão de não comprovação da regular aplicação dos recursos repassados pela União realizadas por meio do Termo de compromisso TC/PAC 642/2008, registro Siafi 649609, (peça 6) firmado entre a Fundação Nacional de Saúde e o Governo do Estado do Piauí, e que tinha por objeto o instrumento descrito como "Sistema de Abastecimento de Água no Município de Santa Rosa do Piauí/PI, no Programa de Aceleração do Crescimento, PAC 2008".
3. 	As obras abrangiam a construção de Sistemas de Abastecimento de Água no Município de Santa Rosa do Piauí/PI, nas localidades de Bom Jardim, Rio Verde, Pereiros, Mangabeira, Jardim, Jaboti, Gentil e Cabeceiras, todos compostos de captação, reservação, adução e distribuição por chafariz simples, conforme Plano de Trabalho (peça 2) . Os repasses efetivos da União totalizaram R$ 400.000,00, realizados nos anos de 2011 e 2014. 
4.	A Funasa apontou no último Relatório de Visita Técnica - RVT (peça 41) , de 21/2/2014, que as obras estavam 100% concluídas, com alcance de etapa útil e com pendência relativa à ausência das licenças ambientais e outorgas dos poços perfurados, o que foi posteriormente sanado, conforme registrado nos Pareceres Técnicos 6 e 24/2020 (peças 67 e 68) , tendo esses mesmos expedientes informado que não haviam sido apresentados os documentos probatórios de propriedade dos terrenos onde foram executadas as obras objeto do ajuste.
5.	No relatório da TCE (peça 80) , o tomador de contas concluiu que o prejuízo importaria no valor original de R$ 347.295,83, imputando-se a responsabilidade ao Sr. José Wellington Barroso de Araújo Dias, Governador do Estado do Piauí, no período de 1/1/2007 a 31/12/2010, 1/1/2015 a 31/12/2018 e 1/1/2019 a 31/12/2022, na condição de proponente. O parecer foi endossado pela Controladoria-Geral da União (peças 84-87) , tendo ocorrido também a ciência do então Ministro de Estado da Saúde (peça 87) .
6.	A Secretaria de Controle Externo de Tomadas de Contas Especial do TCU (SecexTCE) , após análise da documentação, concluiu que o Sr. José Wellington Barroso de Araújo Dias, governador do Piauí, não deveria figurar como responsável nos autos, posto que atuou somente como agente político, sem tomar parte da execução do TC/PAC 642/2008. Em acréscimo, a unidade entende não haver nos autos instrumentos jurídicos que permitam redirecionar aos dirigentes do IDEPI a responsabilidade de apresentar documentação comprobatória de titularidade das áreas objeto das obras. 
7.	A SecexTCE propõe então o arquivamento dos autos, sem julgamento de mérito, com fulcro no art. 212 do Regimento Interno do TCU c/c o art. 5º, I, da IN TCU 71/2012, além do encaminhamento do acórdão que vier a ser adotado ao Tribunal de Contas do Estado do Piauí, para conhecimento dos fatos aqui tratados e adoção das medidas que julgar convenientes.
8.	O Ministério Público junto ao TCU, em parecer do Procurador Sérgio Ricardo Costa Caribé, registra que a pendência documental dos autos não seria suficiente, por si só, para justificar a exigência de devolução dos valores transferidos ao ente estadual. Nesse sentido, propõe que seja diligenciado o Município de Santa Rosa do Piauí/PI, a fim de se verificar eventual interrupção no fornecimento de água em decorrência de discussões acerca da titularidade das áreas. Em complemento, o douto representante do MPTCU manifesta-se de acordo com a área técnica, caso seja rejeitada a proposta preliminar (peça 9) . 
9.	Realizado o breve introito, passo a deliberar.
10. 	Acolho a proposta e os fundamentos da instrução da SecexTCE, no sentido do arquivamento do processo com base no art. 212 do Regimento Interno do TCU.
11. 	De fato, é possível constatar que as obras foram integralmente executadas e com alcance de etapa útil, não remanescendo quaisquer pendências construtivas, de acordo com os registros da Funasa. Também não há nos autos a indicação de qualquer indício de desvio ou locupletamento de recursos públicos na execução financeira do ajuste.
12.	Logo, em que pese a ausência dos documentos comprobatórios da propriedade pelo município dos terrenos onde foram edificadas as obras tratar-se de uma falha de natureza formal, não há registro nos autos de frustração do objeto do Ajuste, no sentido de que a população não teria se beneficiado do sistema de abastecimento de água. 
13.	Considerando o decurso de tempo desde o término da vigência do TC/PAC 642/08, em 6/1/2015, bem como a ausência de indícios de dano ao erário, entendo desarrazoada a continuidade da apuração da presente TCE. Portanto, deve ser arquivado o processo, nos termos do art. 212 do Regimento Interno do TCU c/c o art. 7º, II, da IN TCU 71/2012, ante da ausência de pressupostos de constituição e de desenvolvimento válido e regular dos autos. 
14.	Acolho, ainda, a sugestão da unidade técnica de encaminhamento do Acórdão ao Tribunal de Contas do Estado do Piauí, para conhecimento dos fatos aqui tratados e adoção das medidas que julgar convenientes.
	Face ao exposto, voto no sentido de que o Tribunal adote o acórdão que ora submeto à apreciação deste Plenário.
	TCU, Sala das Sessões, em 8 de dezembro de 2021.
RAIMUNDO CARREIRO 
Relator